【裁判字號】    97,交聲,2263
【裁判日期】    980327
【裁判案由】    聲明異議
【裁判全文】
臺灣高雄地方法院交通事件裁定        97年度交聲字第2263號
原處分機關  高雄市政府交通局
代  表  人  王國材
異  議  人  甲○○
上列異議人即受處分人因違反道路交通管理處罰條例案件，對於
高雄市政府交通局97年8 月27日所為之處分（原處分案號：高市
交裁字第00-000000號），聲明異議，本院裁定如下：
    主  文
原處分撤銷。
甲○○不罰。
    理  由
一、原處分機關高雄市政府交通局係以：異議人即受處分人甲○
    ○（下稱異議人），因駕駛車號VI-3956 號自用一般小客車
    ，於民國88年1 月5 日19時11分許，在國道285 公里北上處
    ，因有汽車不依限期參加定期檢驗或臨時檢驗之違規事由，
    經警掣單舉發，嗣經交通部公路總局臺北區監理所，於97年
    7 月17日以北監自字第0972014377號函通知原處分機關應歸
    責駕駛人即異議人甲○○，原處分機關乃於97年8 月27日，
    依道路交通管理處罰條例第17條第1 項、第85條第2 項規定
    ，以高市交裁字第裁00-000000 號裁決書，裁處異議人罰鍰
    新臺幣（下同）1,800 元。
二、異議意旨略以：依行政程序法第131 條第1 項、第2 項規定
    ，公法上之請求權除法律有特別規定外，因5 年間不行使而
    消滅。上開裁決書應到案日期為88年1 月20日，至97年8 月
    27日原處分機關裁決時，已時效完成，而請求權消滅，異議
    人自得主張抗辯權，拒絕繳納罰鍰，為此聲明異議等語。
三、經查：
  (一)按時效制度不僅與人民權利義務有重大關係，且其目的在於
    尊重既存之事實狀態，及維持法律秩序之安定，與公益有關
    ，須逕由法律明定，自不得授權行政機關衡情以命令訂定或
    由行政機關依職權以命令訂之；在法律未明定前，應類推適
    用關於請求權消滅時效期間之規定。至於時效中斷及不完成
    ，於相關法律未有規定前，亦應類推適用民法之相關條文（
    司法院88年1 月29日大法官釋字第474 號解釋理由書參照）
    。86年4 月23日修正、86年6 月1 日施行之道路交通管理處
    罰條例第90條規定：「違反本條例之行為，自行為成立之日
    起，為有連續或繼續之狀態者，自行為終了之日起，逾3 個
    月不得舉發，但汽車肇事致人受傷或死亡案件，因肇事責任
    不明，已送鑑定者，其期間自鑑定終結之日起算」，未就裁
    罰時效設有規定，依上開大法官會議解釋意旨，在行政罰法
    未公布施行前，自應類推相關法律規定。而公法上之請求權
    ，除法律另有特別規定外，因5 年間不行使而消滅，行政程
    序法第131 條第1 項定有明文，此雖係有關公法上請求權時
    效，與違反行政法義務所生之裁處權無涉，惟於行政罰法公
    布生效前，如裁處權之時效已消滅時，亦得類推適用，方符
    合上開大法官會議解釋保障人民正當權利之意旨。
  (二)次按95年2 月5 日起生效施行之行政罰法第27條固規定：「
    行政罰之裁處權因3 年期間之經過而消滅。前項期間自違反
    行政法上義務之行為終了時起算，但行為之結果發生在後者
    ，自該結果發生起算」，另同法第45條規定：「本法施行前
    違反行政法上義務行為應受處罰而未經裁處，於本法施行後
    裁處者，除第15條、第16條、第18條第2 項、第20條及第22
    條規定外，均適用之。前項行政罰之裁處權時效，自本法施
    行之日起算」，而行政罰法係於95年2 月5 日施行，是行政
    罰法第45條之規範目的，主要是為處理過渡時期之裁罰時效
    問題，而行政罰法第45條第2 項又係同法第27條第2 項之特
    別規定。準此，對於在行政罰法施行前尚未符合上揭行政程
    序法第131 條規定罹於時效之裁罰，自應適用行政罰法第45
    條第2 項之規定「自本法施行之日起算」，亦即自95年2 月
    5 日起算3 年之時效期間，直至98年2 月5 日前均得依法裁
    罰。質言之，對於在行政罰法施行前已逾5 年以上之違規行
    為仍未裁罰者，即應類推適用行政程序法第131 條第1 項規
    定，不得再予裁罰。
  (三)異議人於88年1 月5 日19時11分許，因駕駛車號VI-3956 號
    自用一般小客車，行經國道北上285 公里處，因有未參加年
    度檢驗之違規事由，經警掣單舉發，嗣經交通部公路總局臺
    北區監理所於97年7 月17日，以北監自字第0972014377號函
    通知原處分機關應歸責駕駛人即異議人甲○○，原處分機關
    乃於97年8 月27日，以異議人汽車不依限期參加定期檢驗或
    臨時檢驗，依道路交通管理處罰條例第17條第1 項、第85條
    第2 項規定，以高市交裁字第裁00-000000 號裁決書，裁處
    異議人1800元等情，業經異議人於聲明異議狀對於上開違規
    情事並未爭執，並有內政部警政署國道公路警察局公警局字
    第No.0000000號舉發違反道路交通管理事件通知單（臺灣
    臺北地方法院94年度交聲字第512 號影卷第22頁）、本件裁
    決書、裁決書之送達證書及交通部公路總局臺北區監理所97
    年7 月17日北監自字第0972014377號函在卷為憑（本院97年
    度交聲字第2263號卷第8 頁背面、第20、21頁），固堪認定
    。惟查，異議人上開違規時間係在95年2 月5 日行政罰法施
    行前已逾5 年之88年1 月5 日，依前開說明，類推適用行政
    程序法第131 條第1 項之結果，異議人上開違規行為之裁罰
    時效，至遲於93年1 月4 日已告消滅，不因嗣後另有行政罰
    法之公布、施行而異其處理，致使異議人溯及遭受裁處之不
    利益。原處分機關漏未斟酌時效相關規定，遲至97年8 月27
    日始為本件裁處，揆諸前揭說明，尚難謂為適法。從而，異
    議人主張時效抗辯，自屬有據，應由本院將原處分撤銷，並
    諭知異議人不罰。
四、據上論斷，應依道路交通案件處理辦法第20條，裁定如主文
    。
中    華    民    國    98    年    3     月    27    日
                        交通法庭    法  官  曾鈴
以上正本證明與原本無異。
如不服本裁定，應於收受送達後5 日內向本院提出抗告狀。
中    華    民    國    98    年    3     月    31    日
                                    書記官  李月君


司法院資訊處製作；財團法人民間司法改革基金會備份。
